最高法院刑事判決　　　　　　九十六年度台上字第一六一五號
上　訴　人　台灣高等法院台南分院檢察署檢察官
上　訴　人
即　被　告　甲○○
被　　　告　乙○○
上列上訴人等因被告等貪污案件，不服台灣高等法院台南分院中
華民國九十五年五月二十五日第二審更審判決（九十五年度重上
更(二)字第一二號，起訴案號：台灣台南地方法院檢察署九十年度
偵字第一三二六四、一三二六八號），提起上訴，本院判決如下
：
    主  文
原判決撤銷，發回台灣高等法院台南分院。
    理  由
本件原判決認定上訴人即被告甲○○有其事實欄所載之犯行，因
而撤銷第一審關於甲○○部分之不當科刑判決，改判論處甲○○
依據法令從事公務之人員，對於主管之事務，明知違背法令，直
接圖自己不法利益，因而獲得利益罪刑。另以公訴意旨略謂甲○
○有其理由欄乙、一所載之犯行，涉犯民國九十年十一月七日修
正公布施行前貪污治罪條例第六條第一項第四款之圖利罪嫌，惟
經審理結果，認為不能證明甲○○此部分犯罪，但因公訴意旨認
與前開判決有罪部分有連續犯之裁判上一罪關係，故不另為無罪
之諭知；並撤銷第一審關於被告乙○○部分之科刑判決，改判諭
知乙○○無罪。固非無見。
惟查：(一)、科刑之判決書，須將認定之犯罪事實詳載於事實欄，
然後於理由內逐一說明其所憑之證據及認定之理由，使事實與理
由兩相一致，方為合法，倘事實欄已有記載，而理由欄未加說明
，是為理由不備，如事實欄之記載與理由內之敘述不相符合，即
屬判決理由矛盾，其判決為當然違背法令。原判決事實欄雖記載
甲○○明知台南縣政府頒印「台南縣縣有財產管理自治條例」規
定，公用財產應依預定計畫及規定用途或事業目的使用，非基於
事實需要並報經縣政府核准，不得變更用途另作他用，竟未報經
台南縣政府核准，即自九十年八月一日起使用台南縣永康市舊圖
書館三樓等情，但理由內對如何據以認定甲○○明知「台南縣縣
有財產管理自治條例」有上述規定，卻未報經台南縣政府核准，
即擅自使用永康市舊圖書館三樓等攸關圖利罪構成要件之事實，
則未說明所憑之證據，已嫌理由不備。又原判決事實欄認定甲○
○使用上開圖書館三樓，致其減省租借同等面積場地費用新台幣
（下同）二萬七千二百六十四元之支出等情，然理由內初謂：「
甲○○自九十年八月一日至九十年十一月十五日止，使用永康市
舊圖書館三樓，計一０七日，共計減省費用一萬二千九百九十五
元」（見原判決第八頁第十六行至第十八行），嗣又稱：「計算
式為：（93005/365）×107 =27264.4元≒27264元，此即被告甲
○○所圖得減省租借他處不法利益」（見原判決第八頁第十八行
至第二十行），對甲○○使用永康市舊圖書館三樓究圖得多少租
金利益，不僅前後理由之說明互生齟齬，且前者之敘述亦與事實
欄之記載不相符合，亦有判決理由矛盾之違誤。(二)、刑法第五十
九條規定犯罪情狀顯可憫恕者，得酌量減輕其刑，固為法院依法
得自由裁量之事項，然非漫無限制，必須犯罪另有特殊之原因與
環境，在客觀上足以引起一般同情，認為即予宣告法定最低度刑
期猶嫌過重者，始有其適用。是為此項裁量減刑時，必須就被告
全部犯罪情狀，予以審酌在客觀上是否有足以引起社會上一般人
之同情，而可憫恕之情形，並於判決理由內詳加說明，始稱適法
。原判決於理由內係以甲○○犯罪所圖得之不正當利益為二萬七
千六百七十四元，數目不多，且自接受調查以來，坦承使用永康
市舊圖書館三樓，誠心接受處罰等為由，遽認其犯罪情狀可堪憫
恕，而依刑法第五十九條規定減輕其刑（見原判決第十頁第十四
行至第十九行）。惟依原判決記載，甲○○雖供陳其為永康市長
，並自九十年九月二十六日起利用永康市舊圖書館三樓作為其競
選立法委員之電話拜票處所等情不諱，但否認有圖利犯行（見原
判決第二頁倒數第四行至第六行），上開理由謂：甲○○自接受
調查以來，已誠心接受處罰云云，與卷存資料並不相吻合，且理
由所列上情縱屬無誤，亦屬刑法第五十七條各款所列量刑時應審
酌之事項，似難認其犯罪有何特別之原因、環境，而足以引起客
觀上一般人之同情，揆諸上開說明，尚不得據為酌量減輕之理由
，原判決基上理由適用刑法第五十九條規定對甲○○酌減其刑，
自難謂無適用法則不當之違法。(三)、已受請求之事項未予判決者
，其判決當然違背法令，刑事訴訟法第三百七十九條第十二款定
有明文。本件依據檢察官起訴之事實係指：「甲○○為台南縣永
康市長，乙○○為永康市公所之出納……未經永康市公所之正式
租用程序，未給付租金，即至遲自九十年八月以後，無償使用該
圖書館三樓之場地，免費使用其水電，作為其競選總部之秘密處
所……總計圖利甲○○個人三個月半之租金二萬七千一百二十六
元，八月及九月電費六千六百二十元，八、九月及十月之水費四
百十一元……」等情（見起訴書犯罪事實欄第一行至第二頁第八
行），亦即認甲○○、乙○○共同圖得之不法利益，除永康市舊
圖書館三樓之場地租金及水費外，尚包括電費。原審僅就甲○○
、乙○○有無共同圖得永康市舊圖書館三樓之場地租金及水費部
分予以判決（見原判決第二頁第十一行至第二十行、第十八頁第
五行至末行），對檢察官起訴之甲○○、乙○○另共同圖得永康
市舊圖書館三樓之電費部分，則未予裁判，並有已受請求之事項
未予判決之違誤。(四)、九十二年一月十四日修正通過，同年二月
六日公布，同年九月一日施行之刑事訴訟法第一百五十九條第一
項規定：「被告以外之人於審判外之言詞或書面陳述，除法律有
規定者外，不得作為證據」，故以被告以外之人（包括共同被告
、共犯）於審判外之陳述作為證據時，必須符合法律所規定之例
外情形，始具有證據能力。原審此次更審係於九十五年五月十一
日上午十時四十分審理，有該審判筆錄在卷可稽（見原審重上更
(二)卷第一九二頁），自應適用上開規定，始為適法。但原判決引
據共同被告乙○○及證人鄭金釵、李林玉金、呂冠儀、翁藝雅、
吳水旺於警詢、法務部調查局台南縣調查站（下稱調查站）調查
或偵查中之陳述，資為論處甲○○本件犯行之依據（見原判決第
四頁末二行至第五頁第十五行、第六頁第十六行至第十九行、末
行至末三行、第八頁第二十二行至第二十四行），卻未說明該等
證人及乙○○於審判外之陳述，究竟如何符合例外規定而得作為
證據之理由，遽以其等於警詢、調查站調查或偵查中陳述之傳聞
證據，作為論處甲○○罪刑之基礎，於法亦有未合。(五)、原判決
認定甲○○違背法令，使用永康市舊圖書館三樓作為競選立法委
員處所之用，圖得減省租用同等面積場地費用之不法利益計值二
萬七千二百六十四元部分，係依財政部台灣省南區國稅局新化稽
徵所（下稱新化稽徵所）函送之八十九年度房屋及土地當地一般
租金標準（見偵字第一三二六八號卷第二頁至第六頁）計算，並
認依該標準計算，比依照永康市公所財政課職員黃美智提出之「
台南縣縣有房地租金標準」（見第一審卷第一宗第二０六頁）計
價，為對甲○○有利，而應以前一租金標準計價（見原判決第七
頁第七行至第八頁第十行）。然依黃美智提出之「台南縣縣有房
地租金標準」，縣有土地出租係按「公告地價」年息百分之五計
收，房屋則按稅捐稽徵處核定房屋課稅現值年息百分之十計收，
原審依該標準計算時，關於基地部分係按九十年度「公告現值」
計算，房屋部分係按永康市舊圖書館之課稅現值即五十三萬二千
二百元計算（見原判決第七頁第十五行至第八頁第二行）。惟該
「公告現值」是否即屬於上開租金標準所稱之「公告地價」？本
院第一次發回意旨業已指出對此應詳予究明（見本院九十四年度
台上字第三０七號刑事判決第三頁第十四行以下）。原審此次更
審時既認「公告地價」與「公告現值」不同（見原判決第八頁第
十行至第十五行），乃竟未進一步查明該土地之「公告地價」究
為多少，仍以「公告現值」依「台南縣縣有房地租金標準」計算
永康市舊圖書館土地之租金後，再與依新化稽徵所函送之上開租
金標準算出租金作比較，遽認依新化稽徵所函送之計算標準計價
有利於甲○○，致其調查未盡之瑕疵依舊，自難認為適法。(六)、
原判決以證人吳水旺於偵查及第一審均證陳其自九十年七月底永
康市舊圖書館封館後，即將該圖書館鑰匙交給甲○○所指定之乙
○○等語，據謂甲○○自九十年八月一日起至同年十一月十五日
遭檢察官查獲止，均有使用該圖書館三樓（見原判決第六頁第十
六行至第二十五行）。但依卷內資料所載，證人吳水旺於原審上
訴審時已改稱：「（你的《永康市舊圖書館》鑰匙何時交給乙○
○？）……約在（九十年）七月底結束開放後，大約是隔了一個
星期的八月初交給乙○○」（見原審上訴字卷第三０八頁），對
其究於何時將永康市舊圖書館鑰匙交予乙○○，前後陳述不一，
則吳水旺是否確於九十年七月底即將上開鑰匙交予乙○○？即非
無疑。吳水旺前後之證述究竟何者為可採，與甲○○圖得不法利
益多寡，非無關聯，於其利益難謂無重大關係，乃原審此次更審
卻未予詳查、釐清，復未於理由內予以說明，遽行判決，並嫌速
斷。(七)、原判決以第一審向永康市公所調取該公所工務課自九十
年四月間起至同年十月間止之差單紀錄，其內雖無徐正雄之出差
單，但永康市公所人事主任張清次及工務課長王峻明均已證陳該
出差單係公所人員出差之紀錄，俾據以請領津貼，此僅限編制人
員始可請領，因徐正雄係臨時單工，不可領取津貼，故無出差單
紀錄等理由，說明第一審判決依憑永康市公所查無徐正雄之出差
單紀錄，即認徐正雄於調查站及偵查時所陳其於永康市公所任職
時，常在甲○○競選服務處工作，並未至該公所工務課上班乙情
屬實，顯有違誤（見原判決第十七頁第十六行至第二十八行）。
然永康市公所工務課技術單工陳淑雅於第一審已陳稱：「（工務
課人員出外考察，是否要填寫差單？）只要有出去，一定要填寫
差單，從我進來工作，一直都是要填寫差單」、「（填寫差單是
否要申請差旅費？）不是，主要是技士要出外工程會勘，要掌握
他們行蹤，以防發生突發狀況得以聯絡」、「（出外考察，除了
填寫差單，尚須填寫何資料？）如果出差要填差單與出差登記簿
，登記簿是放在課長的桌上。外出有另外的公出簿，也是放在課
長的桌上。只要有外出，就要填寫公出簿」、「就我自己而言，
（就算出去地點在永康市）我還是會填寫差單與登記簿」、「（
課長或是與課長出去的人員，是否要寫差單？）要」（見第一審
卷第一宗第三一四頁、第三一五頁），同課技術單工郭毓娟亦證
稱：「（工務課的人員外出是否要填寫公出簿？）單工技士要填
寫公出簿，通常遠地都會寫。如果在永康市內，也是會寫，如果
工地不遠，雖然不寫差單，但還是會寫公出單」、「（填寫公出
單、差單之作用？）是要告知長官，隨時追蹤」、「（科長或司
機要出去，是否要填寫差單、公出單？）應該要寫」（見第一審
卷第一宗第三一七頁、第三一八頁），同課技術單工陳春福並證
陳：「（你出去時是否會填寫出差單？）會。不管遠近，出去就
寫」（見第一審卷第一宗第三二０頁）各等語，陳淑雅、郭毓娟
及陳春福所證似與張清次、王峻明前開證詞不相符合，則張清次
、王峻明所陳是否屬實？仍值深入研求；再原判決以徐正雄工作
不力，時常溜班，經工務課長王峻明向甲○○反應，甲○○乃於
九十年十月將徐正雄辭退，甲○○如確為競選立法委員始聘用徐
正雄，其何以在同年十月底選戰正熱時（按立法委員選舉於同年
十二月一日舉行），竟將徐正雄辭退，此與常情有違等理由，說
明徐正雄於調查站所陳甲○○因要競選立法委員，始聘其至永康
市公所任職乙情，自不具有較可信之特別情況而無證據能力（見
原判決第十七頁第四行至第十四行）。惟徐正雄於調查站初次詢
問時已陳稱：「（今日本站人員陪同陳誌銘檢察官前往甲○○競
選總部時，你人在何處？）我約在九十年五月中旬，曾受我遠東
工專同校學長甲○○之託，幫他在競選服務處打理相關事務與招
呼客人，今日（九十年十一月二十二日）早上八時三十分，我因
陪同甲○○赴新營、柳營及鹽水等地車隊遊行造勢活動，所以不
在甲○○競選總部，是該總部人員通知，我始於下午十五時十分
離開車隊，趕到台南地檢署報到」等語（見偵字第一三二六八號
卷第四十四頁反面、第四十五頁）。倘若無訛，徐正雄似自九十
年五月中旬起，包括其於九十年十月底自永康市公所離職後，至
同年十一月二十二日應調查站詢問時，均在甲○○競選總部服務
，苟非如徐正雄於調查站所陳，甲○○係因要競選立法委員始聘
其至永康市公所任職，其確係因辦事不力遭甲○○辭退，甲○○
豈會於辭退徐正雄後仍予延用在競選服務處工作？而徐正雄經甲
○○辭退後既繼續在競選服務處任事，能否謂於甲○○之選戰有
所影響？均值進一步究明；另原判決係以查無積極證據，足資證
明乙○○明知甲○○未向永康市公所租用，亦未給付租金，即無
償使用永康市舊圖書館三樓，作為其競選立法委員時，提供小姐
打電話拜票處所之用，據以撤銷第一審關於乙○○部分之科刑判
決，改判諭知無罪（見原判決第二十二頁第十三行至第二十一行
）。然乙○○於調查站詢問時已供陳：「甲○○於九十年九月七
日曾匯四百萬元至永康農會……乙○○帳戶，由我負責保管，其
間共支付三百六十六萬九千六百十八元，作為競選費用……」（
見偵字第一三二六八號卷第五十二頁正、反面），嗣於警詢、偵
查及第一審又陳稱：「（《永康市舊圖書館》三樓休館後水電費
如何核銷？）還是（永康）市公所支付費用，在總務那裡請款，
我這裡付費」、「（打電話小姐係你以每小時八十元僱用，由你
付錢的？）是的，市長有錢放在我處」、「（水、電費請款程序
由你付錢？程序如何？）是的。審核人員是在憑證上蓋章的人」
、「（在永康市公所擔任何職務？）出納，已將近三十年」、「
（出納工作，平時要處理何事務？）支出、開支票、員工薪水」
、「（市公所內部單位的水電費是否你繳納？）由業務單位上簽
呈，呈上級機關簽出來後，由出納開支票去電力公司或自來水公
司繳納」、「他（指甲○○）把存摺放我那裡，我會將支出明細
列單讓他過目，看要如何付款。商人請款，陳柏村簽章，再經我
詢問甲○○後，由甲○○決定何時付款，如何付款，我會寫取款
條經由甲○○蓋章」（見警卷第二頁反面；偵字第一三二六四號
卷第五十七頁；第一審卷第一宗第一五０頁、第一五一頁）。證
人即在永康市舊圖書館三樓打電話拜訪選民之呂冠儀亦證陳其應
得之工資係由乙○○支付（見警卷第十三頁反面）。徐正雄並證
稱：「（甲○○）競選總部之開銷，則是由陳柏村直接向被告乙
○○請款」（見偵字第一三二六八號卷第四十八頁）。證人陳柏
村亦證稱：「（競選總部財務支出何人負責？）有人請款，發票
拿來，晚上我就交給乙○○，沒有交給其他人」（見第一審卷第
一宗第一五六頁）各等語。如均不虛，則乙○○擔任永康市公所
出納近三十年，並負責簽發支票繳納該公所各單位之水電費，又
兼負甲○○競選立法委員期間之費用支出工作，並因記帳而深知
競選費用支出之詳情，對甲○○有無報經台南縣政府同意而使用
永康市舊圖書館三樓及是否自行支出使用該場地之租金、水電費
，能否諉為不知？又原判決以卷附永康市公所九十五年二月十五
日所財政字第０九五０００三八八九號函（見原審重上更(二)卷第
一００頁）稱：「……經電話訪詢，當時於該期間，擔任財政課
長周德修稱：林員（指乙○○）並未主辦或協辦上開租費及公產
（指公有財產使用出租出借等）業務……」等理由，據謂難遽認
乙○○有辦理永康市舊圖書館之出租或出借等業務（見原判決第
二十一頁第二十二行至第二十二頁第九行），但上開周德修之電
話中供述，係屬審判外之陳述，是否具證據能力而得採為判決之
基礎？仍頗值詳酌。實情為何？為明真相，並維公平正義，自應
就上述不利於甲○○、乙○○之證據詳加究明，乃原審未根究明
白，並於理由內為必要之說明，即遽謂查無其他證據可證甲○○
、乙○○分別有此部分罪嫌，亦嫌調查未盡。檢察官及甲○○上
訴意旨指摘原判決不當，非無理由，應認仍有發回更審之原因。
原判決說明甲○○不另為無罪諭知部分，基於審判不可分原則，
併予發回。
據上論結，應依刑事訴訟法第三百九十七條、第四百零一條，判
決如主文。
中　　華　　民　　國　九十六　年　　三　　月　二十九　日
                      最高法院刑事第十庭
                          審判長法官  謝　俊　雄
                                法官  陳　世　雄
                                法官  魏　新　和
                                法官  吳　信　銘
                                法官  徐　文　亮
      本件正本證明與原本無異
                                      書  記  官
中　　華　　民　　國　九十六　年　　四　　月　　三　　日
                                                      Ｑ
